臺灣高等法院臺中分院刑事判決　　　　94年度上訴字第2119號
上　訴　人
即　被　告　戊○○
上列上訴人因常業重利案件，不服臺灣彰化地方法院94年度易字
第727號中華民國94年9月6日第一審判決（起訴案號：臺灣彰化
地方法院檢察署93年度偵字第8396號），提起上訴，本院判決如
下：
    主  文
上訴駁回。
    事  實
一、戊○○於民國90年間，基於牟取不法重利之常業犯意，在彰
    化縣彰化市○○里○○路126號經營「佑利汽機車買賣行」
    （下稱佑利車行），假藉機車買賣或租賃之名，實為從事放
    貸金錢以牟取不法重利之舉，並在夾報之分類廣告上，刊登
    內容為「佑利機車免留，政府立案，公正信用，保證首月全
    免，00－0000000」之小啟廣告，招徠陷於急迫之際，需款
    週轉之不特定人來電與其聯絡，辦理貸款事宜。其借貸方式
    為：先由欲借款之客戶書立機車買賣合約書，將其原有之機
    車出售予佑利車行，戊○○則假藉給付機車買賣價金之名義
    ，而交付實為借款之金額予客戶，並持上開機車買賣合約書
    向監理機關辦理機車過戶登記手續，而客戶則另須留存其駕
    駛執照、行車執照及汽車保險證供擔保，並於借款同時簽立
    一租車切結書，供為租賃該機車假象之憑據，使其得繼續使
    用原有之機車，而以此種「先售後租」之機車買賣、租賃名
    義，行借貸金錢之實，其利息之計算方式則係以每10日為1
    期，每借款一萬元利息約為三百元至八百五十七元不等，換
    算為週年利率約自百分之一百零八至百分之三百零八左右，
    借款之初並均預扣第1期之利息，而取得與原本顯不相當之
    重利，戊○○並恃以維生而以之為常業。前後計有丁○○、
    井偉仁、乙○○、甲○○、己○○、丙○6人，因陷於急迫
    情形，而於附表所示之時間，以如附表所示之計息方式，貸
    借如附表所示之金錢並繳付利息。嗣因甲○○無力負擔高額
    利息，戊○○乃欲取回甲○○過戶予佑利車行之機車抵償，
    甲○○因而報警處理，經警於93年6月2日15時30分許，在甲○○位於彰化縣彰化市○○里○○路338號之居所前，逮獲
    正欲前往取車之戊○○，並扣得丙○之汽車駕駛執照、車牌
    號碼為PY3－219號之機車保險證及行車執照各1張，因循線
    查悉上情。
二、案經彰化縣警察局及彰化縣警察局溪湖分局分別移送及報請
    臺灣彰化地方法院檢察署檢察官偵查起訴。
　  理  由
一、訊據上訴人即被告戊○○（下稱被告）矢口否認有恃「先售
    後租」之機車買賣、租賃名義，行借貸金錢之實予以維生，
    辯稱：伊雖有以「先售後租」之機車買賣、租賃名義，行借
    貸金錢之實之行為，然並非以此維生云云。經查：被告有於
    上揭時地，假藉機車買賣或租賃之名，實為從事放貸金錢以
    牟取不法重利之舉，並在夾報之分類廣告上，刊登內容為「
    佑利機車免留，政府立案，公正信用，保證首月全免，00－
    0000000」之小啟廣告，招徠陷於急迫之際，需款週轉之不
    特定人來電與其聯絡，辦理以「先售後租」之機車買賣、租
    賃名義，行借貸金錢之實，其利息之計算方式則係以每10日
    為一期，每借款一萬元利息約為三百元至八百五十七元不等
    ，換算為週年利率約自百分之一百零八至百分之三百零八左
    右，借款之初並均預扣第1期之利息，而取得與原本顯不相
    當之重利，前後計有丁○○、井偉仁、乙○○、甲○○、己○○、丙○6人，因陷於急迫情形，而於附表所示之時間，
    以如附表所示之計息方式，貸借如附表所示之金錢並繳付利
    息一情，業據被告於原審及本院審理時坦承不諱，並經證人
    丙○、己○○、丁○○、井偉仁於偵查中（見發查卷第8頁
    至第12頁、第118頁、第119頁、第134頁至第138頁、第170
    頁至第174頁）、乙○○於警詢中（見彰化縣警察局溪湖分
    局刑案偵查卷第5頁、第6頁，此證言為被告表示無意見，未
    於言詞辯論終結前聲明異議，依刑事訴訟法第159條之5第2
    項規定視為同意，依同條第1項之規定得為證據。）及甲○○於警詢時、偵查中（見彰化縣警察局刑案偵查卷第1頁至
    第4頁、發查卷第23頁至第25頁、第31頁至第35頁）證述明
    確，復有彰化縣政府營利事業登記公示詳細資料、夾報廣告
    紙、汽機車買賣合約書影本、租車契約書影本、交通部公路
    總局臺中區監理所彰化監理站94年1月28日函暨所檢附之機
    車異動歷史查詢資料、汽（機）車過戶申請登記書、機車車
    輛異動登記書等件附卷可稽，且有扣案之車牌號碼ＰＹ3－
    219號機車保險證、行車執照及丙○汽車駕照各1張可資佐證
    。按刑法上所謂常業犯，係指反覆以同種類行為為目的之社
    會活動之職業性犯罪而言，至於犯罪所得之多寡，是否恃此
    犯罪為唯一之謀生職業，則非所問，縱令兼有其他職業，仍
    無礙於該常業犯罪之成立（最高法院85年度臺上字第510號
    判例要旨參照）。又一般重利罪，固須乘他人急迫對特定人
    貸與原本取得顯不相當之利息始能成立，但明知社會上有因
    急迫舉債濟急或有輕率無經驗而舉債情形者，預先訂定苛刻
    之條件，一俟有人向之借款，即得博取重利，並以之為常業
    ，雖非對特定之人乘其急迫而為之，仍應成立刑法第345條
    之常業重利罪（最高法院82年度臺上字第5609號判決參照）
    。查被告借款取息之利率高達年利率百分之一百零八至三百
    零八，已如上述，此等異於尋常之高額利率，不僅與民法第
    203條所定之週年利率百分之五之法定利率，及同法第205條
    所定之最高利率週年利率百分之二十之限制，相去甚遠，且
    相較於目前銀行放款利率及一般民間利之月息2至3分，亦過
    於懸殊，衡諸目前社會經濟情況，被告確係取得與原本顯不
    相當之重利，至為明顯。而附表所示之被害人或因亟需清償
    債務或因亟需用錢等情事，均有舉債之急迫情形，此業經其
    等分別於警詢時及偵查中證述明確。而被告利用社會上有上
    開因急迫舉債濟急之情形，於報紙上刊登廣告，招徠需款週
    轉陷於急迫之不特定人，且設立佑利車行，假藉機車租賃或
    買賣之名，行借貸金錢之實，被告顯係有計畫經營地下錢莊
    。另被告於原審審理時亦供稱：伊原本在工廠上班，接手經
    營佑利車行後，即未再至工廠工作，伊現在專門以從事金錢
    借貸為業等語（見原審卷第24頁背面），足見被告確有以貸
    放高利為業之意思，並已反覆實施上開重利之行為，揆諸上
    揭說明，被告確係乘人急迫之際，貸放高利貸予不特定人，
    藉以博取重利，並恃以為營生，而以之為常業甚明，是被告
    辯稱其並非以此維生云云，顯係卸責之詞，自不足採，被告
    常業重利之犯行洵堪認定。
二、核被告所為，係犯刑法第345條之常業重利罪。公訴人認被
    告係犯刑法第344條之重利罪，自有未恰，惟起訴之基本社
    會事實同一，自應變更起訴法條審理之。原審審理結果，認
    被告犯常業重利罪，而依刑法第345條、第41條第1項前段，
    罰金罰鍰提高標準條例第1條前段、第2條之規定，審酌被告
    正值青壯之年，不思以正當方式賺取所需，反而乘人急迫亟
    需用錢之際而收取高額利息，藉此牟利，危害社會匪淺暨審
    酌被告未有犯罪紀錄，素行尚佳、生活狀況、智識程度及經
    營地下錢莊之期間、被害人之人數及被告犯後已坦承犯行等
    一切情狀，判處被告有期徒刑六月，並諭知易科罰金之折算
    標準，復詳予敘明扣案之丙○汽車駕駛執照、車牌號碼為PY
    3－219號之機車保險證及行車執照各1張，均不併予宣告沒
    收，經核其認事用法及量刑均為妥適。被告否認其係常業犯
    而上訴指摘原判決量刑過重，為無理由，自應駁回其上訴。
據上論結，應依刑事訴訟法第368條，判決如主文。
本案經檢察官庚○○到庭執行職務。
中　　華　　民　　國　　94　　年　　12　　月　　7 　　日
                刑事第八庭  審判長法　官　羅　得　村
                                  法　官　紀　文　勝
                                  法　官　巫　政　松
上列正本證明與原本無異。
如不服本判決應於收受送達後十日內向本院提出上訴書狀，其未
敘述上訴之理由者並得於提起上訴後十日內向本院補提理由書（
均須按他造當事人之人數附繕本）。
                                  書記官　陳　妙　瑋
中　　華　　民　　國　　94　　年　　12　　月　　7 　　日
附錄論罪科刑法條：
刑法第345條
以犯前條之罪為常業者，處五年以下有期徒刑，得併科三千元以
下罰金。
附表：
┌─┬───┬────┬───────┬───────┬─────┬─────┬──────┐
│編│被害人│借款時間│   借款地點   │借款之急迫原因│ 貸款金額 │ 借款利息 │  備    註  │
│號│      │（民國）│              │              │（新台幣）│（新台幣）│            │
├─┼───┼────┼───────┼───────┼─────┼─────┼──────┤
│01│丁○○│90年3月 │看報紙夾報廣告│急需用錢返還貨│三萬元（預│每十天為一│借款人過戶其│
│  │      │15日    │撥打00-0000000│款            │扣利息一千│期，每期收│所有之車牌號│
│  │      │        │電話聯絡後，至│              │元，實拿二│取一千元之│碼GX8-843號 │
│  │      │        │「佑利汽車買賣│              │萬九千元）│利息，相當│機車予「佑利│
│  │      │        │行」借貸      │              │          │年利率百分│汽機車買行」│
│  │      │        │              │              │          │之一百二十│            │
├─┼───┼────┼───────┼───────┼─────┼─────┼──────┤
│02│井偉仁│92年6月2│看報紙夾報廣告│急需用錢      │五千元（預│每十天為一│借款人以其母│
│  │      │5日     │打00-000000電 │              │扣利息四百│期，每期收│所有之車牌號│
│  │      │        │話聯絡後，至「│              │元，實拿四│取四百元之│碼IDC-499號 │
│  │      │        │佑利汽機車買賣│              │千六百元）│利息，相當│機車過戶予「│
│  │      │        │行」借貸      │              │          │年利率百分│佑利汽機車買│
│  │      │        │              │              │          │之二百八十│賣行」      │
│  │      │        │              │              │          │八        │            │
├─┼───┼────┼───────┼───────┼─────┼─────┼──────┤
│03│乙○○│92年7月2│看報紙夾報廣告│急需用錢      │一萬元（預│每月為一期│借款人過戶其│
│  │      │0日     │撥打000000000 │              │扣利息八百│，每一萬元│所有之車牌號│
│  │      │        │電話聯絡後，約│              │元，實拿九│每期收取九│碼IMZ-425號 │
│  │      │        │在彰化縣田中鎮│              │千二百元）│百元之利息│重型機車予「│
│  │      │        │中正路麥當勞前│              │          │，相當年利│佑利汽機車買│
│  │      │        │借貸          │              │          │率百分二百│賣行」      │
│  │      │        │              │              │          │八十八    │            │
├─┼───┼────┼───────┼───────┼─────┼─────┼──────┤
│04│甲○○│92年9月2│看報紙夾報廣告│急需用錢養家及│七千元（預│每十天為一│借款人過戶其│
│  │      │9日     │撥打00-000000 │繳交小孩學雜費│扣利息六百│期，每期收│所有之車牌號│
│  │      │        │聯絡後，至「佑│              │元，實拿六│取六百元之│碼EYK-415號 │
│  │      │        │利汽機車買賣行│              │百四十元）│利息，相當│輕型機車予「│
│  │      │        │」借貸        │              │          │年利率百分│佑利汽機車買│
│  │      │        │              │              │          │之三百零八│賣行」      │
├─┼───┼────┼───────┼───────┼─────┼─────┼──────┤
│05│己○○│92年10月│看報紙夾報廣告│急需用錢      │一萬五千元│每十天為一│借款人過戶其│
│  │      │3日     │撥打00-0000000│              │（預扣利息│期，每期收│所有之車牌號│
│  │      │        │電話聯絡後，至│              │一千二百元│取一千二百│碼J89-628號 │
│  │      │        │「佑利汽機車買│              │，實拿一萬│元之利息，│機車予「佑利│
│  │      │        │賣行」借貸    │              │三千八百元│相當年利率│汽機車買賣行│
│  │      │        │              │              │）        │百分之二百│」          │
│  │      │        │              │              │          │八十八    │            │
├─┼───┼────┼───────┼───────┼─────┼─────┼──────┤
│06│丙○  │93年6月 │看報紙夾報廣告│急需用錢償還銀│二萬元（預│每十天為一│借款人過戶其│
│  │      │、7月間 │撥打00-000000 │行借款        │扣利息一千│期，每一萬│所有之車牌號│
│  │      │        │電話聯絡後，至│              │八百元，實│元每期收取│碼PY-219號機│
│  │      │        │「佑利汽機車買│              │拿一萬八千│九百元之利│車予「佑利汽│
│  │      │        │賣行」借貸    │              │二百元）  │息，相當年│機車買賣行」│
│  │      │        │              │              │          │利率百分之│            │
│  │      │        │              │              │          │一百零八  │            │
└─┴───┴────┴───────┴───────┴─────┴─────┴──────┘
　　　　　　　　　　　　　　　　　　　　　　　　　　　Ｆ
